01臺北高等行政法院判決臺北高等行政法院判決
                   109年度訴字第1437號
02
03                  110年9月23日辯論終結
04原   告 蔡長達                   
05被   告 東南科技大學               
代 表 人 李清吟（校長）住同上     
06
07訴訟代理人 蘇世豐       
08上列當事人間解聘事件，原告不服教育部中華民國109年11月2日
09臺教法（三）字第1090138105號函檢送該部中央教師申訴評議委
員會109年10月26日再申訴決定，提起行政訴訟，本院判決如
10
11
下：
12
  主 文
13一、原告之訴駁回。
二、訴訟費用由原告負擔。
14
15  事實及理由
16一、爭訟概要：
17（一）原告是被告資訊科技系（下稱「資訊系」）助理教授，於
民國106年11月間以「技術報告-教學實務（教學實務研
18
19究）」之審查類別，申請送審升等為副教授（下稱「系爭
20申請」）。經被告資訊系教師評審委員會（下稱「系教評
21會」）及工程與電資學院教師評審委員會（下稱「院教評
會」）先後於民國107年8月16日、同年9月20日，開會決
22
23議通過原告升等為副教授。被告請學校教師評審委員會
24（下稱「校教評會」）主席召集相關領域校教評會委員選
25任並排序外審委員後，交被告人事室執行外審作業。之
26後，系爭申請經5位外審委員審查結果，分別給予80分、6
27
4分、60分、66分及56分等，未達4位審查委員給予及格成
28績70分以上。被告逕依其107年7月16日校務會議通過修正
29之「東南科技大學教師聘任暨升等審查辦法」（下稱「被
30告教師升等辦法」）第23條第1款規定，認定系爭申請經
31
外審作業送5位委員審查，4位審查委員評定未達及格標
101準，有「2位以上委員審查不通過，即為未通過」之情
02形，以107年11月2日東南人字第1070009429號書函（下稱
03「前處分」），通知原告系爭申請未獲通過。原告不服，
04循序提起行政訴訟後，經本院以108年度訴字第1436號教
05師升等事件（下稱「前案」）受理並予審理後，以系爭申
06請之外審評定結果未經校教評會審（決）議，被告即作成
07前處分，程序嚴重違法且不能補正為由，於109年2月26日
08以108年度訴字第1436號判決（下稱「前案判決」），撤
09
銷前處分。
10（二）前案判決確定後，校教評會於109年4月8日開會審議系爭
11申請，就原告系爭申請繳送資料及前揭外審結果併同決
12審，以5位外審委員審查結果2位以上委員審查不通過為
13由，決議不通過系爭申請。被告依校教評會上開決議，以
14109年4月10日東南人字第1090002499號函（下稱「原處
15分」），通知原告系爭申請之審議結果為未獲通過。原告
不服，向被告之教師申訴評議委員會（下稱「校申評
16
17會」）提起申訴，經校申評會決議申訴無理由，由被告以
18109年5月14日東南秘字第1090003376號函檢送校申評會之
19評議書（下稱「申訴決定」）予原告，原告再向教育部中
央教師申訴評議委員會（下稱「中央教評會」）提起再申
20
21訴，經中央教評會評議決定駁回，由教育部以109年11月2
22日臺教法（三）字第1090138105號函檢附中央申評會109
23年10月26日再申訴評議書（下稱「再申訴決定」）。原告
仍不服，於是提起本件行政訴訟。
24
25二、原告主張要旨及聲明：
26（一）專科以上學校教師資格審定辦法（下稱「教師資格審定辦
27法」）第16條已明確將「審查範圍」及「基準」定義於其
附表二，即附表二之「範圍」（審查範圍）及「相關規
28
29定」（審查基準），二者不相隸屬；同辦法第40條雖授權
30被告可訂立更嚴格的審查基準與程序，但不可更改「審查
31範圍」，也不能以審查「基準」推翻「審查範圍」。被告
201提供予外審委員辦理系爭申請審查之教師資格審查表，雖
02是依據教育部訂定發布之「專科以上學校教師資格審查意
03見表」（下稱「系爭審查表」）辦理，但系爭審查表中的
04優缺點審查項目，諸如「教學理念」、「教學規劃與學理
05基礎」、「教學歷程紀錄」、「整體教學實務成果」、
06「其他」等，或詞彙含糊，或超出教師資格審定辦法第16
07條所定審查範圍，表中所列外審委員總評分數、是否及格
08等，與系爭審查表所列優缺點個別項目也無關連，使外審
09
委員得以隨便勾選優缺點，自由抒發審查意見而為總評分
10暨及格與否的決定；又系爭審查表上的優點項目須為累
11加，與教師資格審定辦法第16條所定審查優點項目僅需擇
12一不同，系爭審查表違反教師資格審定辦法第16條規定。
13（二）申請升等送審教師，依教育部規定的程序，須至教育部網
14頁填寫資格審查履歷表，其中「學術領域」是以系為單
15位，只能勾選網站預設之科系，教育部便以科系內教師都
算具法律所定之相同專業人士，有能力審查相互間的教學
16
17研究內容，這與事實不符。原告清查資訊、電子、電機等
18三個科系人才資料庫學者之專長背景，挑出與原告教學研
19究專業領域較接近者12名，再進入該12個學校科系研究該
20系的授課內容資料，該12名與原告專業領域最接近者都無
21原告升等送審領域（32位元微控制器離散電路系統實作、
22即時作業系統、嵌入式驅動程式實務等）的教學經驗，故
23不符合法定的專業審查條件。本案外審委員無能力審查原
告的教學經驗，卻鄙視原告教學方法，甚至認定該教學方
24
25法無價值，與教師資格審定辦法第16條規定不符。
26（三）聲明：
27   1.再申訴、申訴決定及原處分均撤銷。
   2.被告應依系爭申請，作成原告升等為副教授之行政處分。
28
29三、被告答辯要旨及聲明：
30（一）教育部修訂教師資格審定辦法並公告系爭審查表後，被告
31即於校務系統公告實施。被告依被告教師升等辦法及教育
301部相關法令辦理系爭申請之審查，並無違誤。
02（二）系爭申請之5位外審委員是依被告資訊系人才資料庫所勾
03選聘任，全部來自資訊系，具有審查的專業，且被告資訊
04系目前就有2位教師具備即時作業系統、崁入式驅動程式
05實務等相關教學研究專業。原告主張外審委員不具專業，
06
不足採信。
07（三）聲明：原告之訴駁回。
08四、前提事實：
09（一）如爭訟概要欄（一）所載之事實，有原告提出系爭申請填
10載之教師資格審查履歷表（見答辯狀附證卷，下稱「原處
11分卷」第71-1至71-2頁）、系教評會107年8月16日會議紀
12錄及簽到單（見同卷第61-64頁）、院教評會107年9月20
13日會議紀錄及簽到單（見同卷第65-68頁）、被告簽請校
14教評會主席召集相關領域教評會委員選任並排列外審委員
15之簽呈（見同卷第69頁）、校教評會主席會同相關領域委
員組成薦任小組於107年9月25日開會選任外審委員15名並
16
17予排序之會議紀錄及簽到單（見同卷第70-71頁）、5位外
18審審查委員就其審查結果所填載之審查意見表（見前案卷
19第371-380頁、原處分卷第76-77頁）、前處分（見前案卷
第370頁）、前案判決（見原處分卷第1-39頁）等在卷可
20
21供查對屬實，前案卷部分，並經本院調取查閱無誤。
22（二）如爭訟概要欄（二）所載之事實，則有校教評會109年4月
238日會議紀錄及簽到單（見原處分卷第41-44頁）、原處分
24及所附4位評定未通過之外審委員審查意見表（見本院卷
25第27-43頁）、申訴決定（見同卷第45-47頁）、再申訴決
26定（見同卷第49-60頁）等存卷可供佐證為真。
27五、爭點：被告審查原告申請副教授升等是否有評分未依教師資
格審定辦法第16條規定，以及外聘委員不具送審領域之教學
28
29
經驗的瑕疵？
30六、本院的判斷：
31（一）應適用的法令及法理的說明：
401   1.大學自治為憲法第11條講學自由之保障範圍，大學內部組
02織、教師聘任及資格評量，為大學之自治權限，此經司法
03院釋字第380號解釋甚明。而國家依憲法第162條對大學所
04為之監督，應以法律為之，並應符合大學自治之原則，俾
05大學得免受不當之干預，進而發展特色，實現創發知識、
06作育英才之大學宗旨，亦經司法院釋字第563號解釋闡述
07明確。然大學教師升等資格之審查，關係大學教師素質與
08大學教學、研究水準，並涉及人民工作權與職業資格之取
09得，除應有法律規定之依據外，主管機關所訂定之實施程
10序，尚須保證能對升等申請人專業學術能力及成就作成客
11觀可信、公平正確之評量，始符合憲法第23條之比例原
12則。且教師升等資格評審程序既為維持學術研究與教學之
13品質所設，其決定之作成應基於客觀專業知識與學術成就
14之考量，此亦為憲法保障學術自由真諦之所在。故各大學
15校、院、系（所）教師評審委員會，本於專業評量之原
則，應選任各該專業領域具有充分專業能力之學者專家先
16
17行審查，將其結果報請教師評審委員會評議。教師評審委
18員會除能提出具有專業學術依據之具體理由，動搖該專業
19審查之可信度與正確性，否則即應尊重其判斷。受理此類
事件之行政救濟機關及行政法院自得據以審查其是否遵守
20
21相關之程序，或其判斷、評量有無違法或顯然不當之情
22事，此也經司法院釋字第462號解釋詳明。由此可知，大
23學教師的聘任與資格評量，固屬大學自治範疇，但大學教
師升等資格審查關係教師的素質與大學教學、研究水準，
24
25
並涉及人民工作權與職業資格的取得，國家得以法律規定
26的框架依據，為符合大學自治原則的監督，法律或主管機
27關所訂定實施大學教師升等資格審查的程序，應能對升等
申請人的專業學術能力及成就等，作成客觀可信、公平正
28
29確的評量，並應基於客觀專業知識與學術成就的考量，作
30成教師升等資格評審的決定。依此，各大學校、院、系
31（所）教師評審委員會（即本判決簡稱「教評會」），本
501
於專業評量的原則，應選任各該專業領域具有充分專業能
02力的學者專家先行審查，將其結果報請教評會評議。教評
03會除能提出具有專業學術依據的具體理由，動搖該專業審
04查的可信度與正確性外，否則即應尊重其判斷，以貫徹憲
05法保障學術自由的真諦。而受理教師升等資格爭議事件的
06行政法院，自得審查教師升等審查程序是否遵守法定確保
07教師素質與大學教學、研究水準的正當行政程序，或其判
08斷、評量有無違法的情事，以求取維繫大學教學研究水準
09與保障大學教師工作權保障間的兩相平衡。而就教師升等
10審查涉及不確定法律概念之判斷者，行政法院對教師升等
11評定適法性的司法審查，雖以審查為原則，但對於具有高
12度屬人性的評定（如教師升等前的學術能力評量），基於
13尊重其不可替代性、專業性及法律授權的專屬性，承認行
14政機關就此等事項的決定，有判斷餘地，對其判斷採取較
15低的審查密度，僅於升等審查評定的判斷有恣意濫用及其
他違法情事時，得予撤銷或變更，其可資審查的情形包
16
17括：(1)審查評定所為判斷，是否出於錯誤的事實認定或
18不完全的資訊。(2)法律概念涉及事實關係時，其涵攝有
19無明顯錯誤。(3)對法律概念的解釋有無明顯違背解釋法
則或牴觸既存的上位規範。(4)評定判斷是否有違一般公
20
21認的價值判斷標準。(5)判斷是否出於與事物無關的考
22量，即違反不當連結禁止原則。(6)判斷是否違反法定的
23正當程序。(7)作成判斷的行政機關組織是否合法且有判
斷權限。(8)判斷是否違反相關法治國家應遵守的原理原
24
25則，如平等原則、公益原則等（司法院釋字第382號、第4
2662號、第553號解釋理由參照）。
27   2.大學法第17條第1項、教育人員任用條例第14條第1項均規
定大學教師分為教授、副教授、助理教授、講師。同條例
28
29第17條明定副教授的資格要件：「……應具有左列資格之
30一：一、具有博士學位或其同等學歷證書，曾從事與所習
31學科有關之研究工作、專門職業或職務4年以上，並有專
601門著作者。二、曾任助理教授3年以上，成績優良，並有
02專門著作者。」但同條例第14條第3項、第4項則規定：
03「（第3項）大學、獨立學院及專科學校體育、藝術、應
04用科技等以技能為主之教師聘任或升等，得以作品、成就
05證明或技術報告代替專門著作送審。（第4項）大學、獨
06立學院及專科學校教師之聘任、升等均應辦理資格審查；
07其審查辦法由教育部定之。」教師法第8條也授權中央主
08管機關即教育部訂定教師資格審定辦法。而大學法第20條
09規定：「（第1項）大學教師之聘任、升等……等事項，
10應經教師評審委員會審議。（第2項）學校教師評審委員
11會之分級、組成方式及運作規定，經校務會議審議通過後
12實施。」
13   3.教師資格審定辦法是教育部依教育人員任用條例第14條第
144項及教師法第8條授權所訂定，其中：
15　　　⑴第16條規定：「教師在課程、教材、教法、教具、科技
媒體運用、評量工具，具有創新、改進或延伸應用之具
16
17體研發成果，並能有效提升學生學習成效或於校內外推
18廣具有重要具體貢獻者，得以技術報告送審；其審查範
19圍及基準如附表二。」該附表二（以教學實務為研究之
教師以技術報告送審教師資格審查範圍及基準）：
20
21　   ①就「範圍」部分規定：「教師以教學實務作為研究，
22其內涵得以各教育階段別之教學場域及受教者作為研
23究對象，在課程、教材、教法、教具、科技媒體運
用、評量工具，具有創新、改進或延伸應用之具體研
24
25究（發）成果，並能有效提升學生學習成效或校內外
26推廣具有重要具體貢獻之成果，得以技術報告送
27審。」
　   ②就審查之「基準」則以「相關規定」規範：「送審成
28
29果應符合下列規定：一、送審教學實務成果符合第21
30條第1項第4款所定取得前一等級教師資格後出版或發
31表之規定。二、以2種以上教學實務成果送審者，應自
701行擇定代表成果及參考成果。其屬一系列相關之研究
02
者，得自行合併為代表成果。三、如係數人合作代表
03成果者，僅得由其中一人送審；送審時，送審人以外
04他人應放棄以該成果作為代表成果送審之權利。送審
05人應以書面具體說明其參與部分，並由合著人簽章證
06明之。四、送審之教學實務成果附技術報告，其內容
07應包括下列之主要項目：（一）教學、課程或設計理
08念。（二）學理基礎。（三）主題內容及方法技巧。
09（四）研發成果及學習成效。（五）創新及貢獻。
10五、所提技術報告送審通過，且無第21條第3項但書規
11定得不予公開出版或於一定期間內不予公開出版者，
12應於學校網站、圖書館公開或於國內外相關出版品發
13行。」
14　　　⑵教師資格審定辦法第21條第1項、第3項又規定：「（第
151項）本條例第14條第2項及第3項所定專門著作、作
16品、成就證明及技術報告，應符合下列規定：一、有送
17審人個人之原創性，且非僅以整理、增刪、組合或編排
18他人著作而成之編著或其他非研究成果著作送審。二、
19以外文撰寫者，附具中文摘要，其以英文以外之外文撰
20寫者，得以英文摘要代之；如國內無法覓得相關領域內
21通曉該外文之審查人選時，學校得要求該著作全文翻譯
22為中文或英文。三、由送審人擇定至多5件，並自行擇
23一為代表作，其餘列為參考作；其屬系列之相關研究
者，得合併為代表作。曾為代表作送審者，不得再作升
24
25等時之代表作。四、為送審人取得前一等級教師資格後
26所出版或發表者；送審人曾於境外擔任專任教師之年
27資，經採計為升等年資者，其送審專門著作、作品、成
就證明或技術報告得予併計。……（第3項）以作品、
28
29
成就證明或技術報告送審通過者，應依本辦法規定公開
30出版發行。但涉及機密、申請專利或依法不得公開，經
31學校認定者，得不予公開出版或於一定期間內不予公開
801出版。」第29條規定：「（第1項）教師資格審定，分
02學校審查及本部審查二階段；其屬認可學校（包括部分
03認可學校）者，免予辦理本部審查。（第2項）前項認
04可基準、範圍及作業規定，由本部公告之。」
05　　　⑶第30條第2項、第3項規定：「……（第2項）學校審查
06作業，應針對送審教師之教學、研究、服務及輔導，訂
07定明確之審查程序與方式、審查與合格基準、迴避原
08則、疑義處理及申訴救濟等規範，納入校內章則並公
09告。（第3項）學校審查送審之專門著作、作品、成就
10證明或技術報告，應兼顧質與量，並應建立符合專業審
11查之外審程序與方式、審查與合格基準、外審學者專家
12遴聘及迴避原則，據以遴聘該專業領域之校外學者專家
13辦理審查；教評會對於外審學者專家就研究成果之專業
14審查意見，除能提出具有專業學術依據之具體理由，動
15搖該專業審查之可信度及正確性外，應尊重其判斷，不
得僅以投票方式作成表決。」
16
17　　　⑷第32條規定：「本部辦理審查時，專門著作、作品、成
18就證明與技術報告之審查項目及審查評定基準，由本部
19公告之。」第40條第1項第1款、第3款、第2項規定：
「（第1項）認可學校得就下列事項，自行訂定規定，
20
21不適用本辦法之規定：一、……第16條有關技術報告之
22審查基準。……三、第21條第1項第3款有關送審著作件
23數及第2項有關專門著作之出版方式。……（第2項）認
可學校（包括部分認可學校）得自行訂定較本辦法更嚴
24
25格之審查程序及基準。」
26　　　⑸經核前開教師資格審定辦法之規定，是中央主管機關教
27育部依教育人員任用條例、教師法上開規定授權所訂
定，關於大學教師升等之資格審定實體要件與應循之程
28
29序，既有國會通過前述與憲法保障大學自治意旨相合之
30法律的明確授權，內容也未逾越授權範圍，符合法律保
31留原則，且為大學教師素質及教學、研究水準之維繫所
901必要，並未抵觸母法規定，對教師工作權與職業自由之
02限制，與對大學自治之干涉，均不違反比例原則；又此
03等教師資格審定辦法規定，關於教師資格審定，經教育
04部認可學校辦理學校審查及認可自辦第二階段審查得自
05行訂定更嚴格審查程序與基準等規範，更尊重大學自治
06權限對於教師素質與教學、研究水準的追求，符合大學
07自治的原則，當得為辦理大學教師升等審查之教育行政
08機關所援用。另本件課予義務訴訟，行政法院是針對裁
09判時，原告請求被告作成教師升等行政處分之公法上請
10求權是否存在之爭議，作成法律上判斷，其判斷基準時
11點，關於個案法律基礎，應以行政法院法律審裁判時，
12為裁判基準時點（最高行政法院108年度判字第492號判
13決參照）。而上揭教師資格審定辦法第29條、第30條、
14第40條等，均有修正，但僅文字上或條次排列與修正前
15同辦法規定有所歧異，實質內容上則無相差規範，故本
院判斷原告請求是否有理由，爰以修正後上述規範內容
16
17為斷，併此敘明。
18   4.教育部於106年9月30日以臺教高(五)字第1060128974B號
19令，公告系爭審查表甲、乙表，其中「技術報告-教學實
務(教學實踐研究)(教師資格審定辦法§16)」類（下稱
20
21「系爭申請類」）所適用之系爭審查表甲表內，就送審
22「代表作」之評分審查，分為「課程、教學或設計理念及
23學理基礎（教學實務研發理念之創新與所依據之基本學
理）」（升等副教授審查之占分比15％）、「主題內容與
24
25方法技巧（符合教學實務研發理念與學理基礎及學習對象
26之課程規劃與教學策略、教材內容、學習評量與分析方法
27之適切性、創新性）」（占分比20％）、「研發成果、學
習成效、創新、推廣貢獻（教學歷程能呈現教學實務研發
28
29成果之創新性、應用性、擴散性，及其落實在提升學生學
30習成果之具體貢獻）」（占分比30％）等項目，另列有
31「參考作」之評分（占分比35％）。又系爭申請類所適用
1001之系爭審查表乙表內，則有「審查意見」欄，請審查委員
02就送審代表作及參考作為具體審查並撰寫審查意見，並請
03勾選優缺點及總評欄；而優點欄所列，包括：「1.教學
04（研究）理念與設計符合教學目標。2.教學規劃具學理基
05礎及應用性。3.教學方法及內容具多元性、創新性並精進
06性。4.學習評量方式能反映學習成效，並能有效運用。5.
07教學歷程紀錄完整。6.能顯著提升學生學習成效。7.能有
08效運用與省思學習評量與成果。8.整體教學實務成果具創
09新性、應用性或擴散性。9.其他」等，缺點欄所列則有：
10「1.教學（研究）理念與設計未能符合教學目標。2.教學
11規劃欠缺學理基礎。3.教學方法及內容未能有效達成目
12標。4.學習評量方式無法反映學習成效，或運用成效不
13佳。5.教學歷程紀錄不完整。6.未能顯著提升學生學習成
14效。7.整體教學實務成果未具創新性、應用性或擴散性。
158.非個人原創性，以整理、增刪、組合或編排他人著作。
9.代表作屬學位論文之全部或一部分，曾送審且無一定程
16
17度之創新。10.涉及抄襲或其他違反學術倫理情事（請於
18審查意見欄指出具體事實）11.其他。」等。經核系爭審
19查表就系爭申請類適用的甲、乙表審查項目、基準等，是
教育部為施行教師資格審定辦法第16條、第32條等規定，
20
21本於職權所訂定供教師升等審查所適用之判斷準則性質的
22行政規則，且該等評審項目及基準，僅將教師資格審定辦
23法第16條附表二所列審查範圍、基準方向，作更細節、技
術性的具體化規範，並未超出教師資格審定辦法上開規定
24
25
附表二的範圍，且其文義非難以理解，為受規範者所得預
26見，且可經由司法審查加以確認，並不違背行政明確性原
27則。再者，系爭申請所適用系爭審查表乙表的優、缺點項
目僅供審查委員就審查著作覈實勾選，並未要求所有項目
28
29累加至何等程度才得及格通過。綜言之，系爭申請所適用
30系爭審查表不違背法律保留原則及法律優位原則，當得為
31執法機關，包括經認可得自辦第二階段審查之專科以上學
1101校所援用。原告主張系爭審查表超過教師資格審定辦法第
02
16條附表二規定範圍，文義含糊不明確，優點項目須累加
03才得及格，違反教師資格審定辦法上開規定等語，均不可
04採。
05   5.被告為教育部認可得就教師升等事務得自行辦理第二階段
06審查之學校，被告以校務會議通過被告教師升等辦法，作
07為教師升等審定的審查程序及基準。而被告教師升等辦法
08在原處分作成前、後，歷經多次修正，然如前述，本件課
09予義務訴訟審查系爭申請之公法上請求權是否存在，其判
10斷的法律基礎，應以行政法院法律審裁判時為基準時點，
11故以下均以現行被告教師升等辦法規定，為審認系爭申請
12有無理由之審查基準。被告教師升等辦法：
13　　　⑴第2條規定：「本校教師之聘任及升等，採分級審查方
14式辦理。」
15　　　⑵第17條第1款、第2款第3目、第5目、第3款至第6款、第
7款第2目規定：「升等條件審查內容包括教學、研究、
16
17輔導、服務及教師評比等績效：一、教學績效：任教課
18程、教學成效、教材製作、改進教學、帶領學生至相關
19業界實習、學生教學評量與反映意見等，其中教學評量
在前6學期以各學院(含通識教育中心)為單位，任教
20
21科目教學評量平均分數，應落於各學院(含通識教育中
22心)專任教師前60﹪。二、研究績效：依據『專科以上
23學校教師資格審定辦法』第14~18條區分教師多元升
等管道之研究或研發成果之規定及其審查範圍基準相關
24
25附表1~4之內容：……（三）教學實踐研究升等教師在
26課程、教材、教法、教具、科技媒體運用、評量工具，
27具有創新、改進或延伸應用之具體研發成果，並能有效
提升學生學習成效或於校內外推廣具有重要具體貢獻
28
29
者，得以技術報告送審(附表2)。……（五）研究外審
30成績以達70分為及格。三、輔導績效：（一）輔導學生
31提升專業能力與就業機會（如參加相關校外活動、訓
1201練、考試或取得專業證照、檢定及認證等）。（二）輔
02導學生、團體、社團、校隊參加校外競賽至少4次者。
03（三）曾獲選為優良導師者。（四）其他有助於提升學
04生學習、發展等輔導事項有特殊成效者。（五）指導學
05生參與科技部大專生研究計畫或國際合作計畫有具體成
06果者。（六）指導學生參與全國性或國際性專業競賽獲
07獎者。四、服務績效：（一）對系、所、學院（含中
08心）、學校共同事務主辦、協助及實驗室管理等之具體
09表現。（二）產學合作。（三）主持、協助、參與政府
10及校外學術團體之活動，學校因之受益者。（四）其他
11有助於校務發展之服務事項。五、教師評比績效：教師
12評比落於各系(中心)專任教師前60%者。六、以教學實
13踐研究升等之教師(教學實務研究著作及教學成果技術
14報告代替專門著作)，依部頒相關審查評定基準，應在
15國內外具審查制度之學術機構進行過至少3次與任教
學門領域有關之教學成果論文發表(含教學研究理念與
16
17學理基礎、教學課程之設計、提升學生學習成效之具體
18貢獻)，有集結成冊且公開發行者。並應於取得前一等
19級教師資格後，符合下列教學成果中的3項條件(含)以
上：(一)曾獲教育部『教學實踐研究計畫』者。(二)
20
21曾獲選為本校傑出教學或其他相關教學獎者。(三)通
22過教育部數位課程認證或磨課師課程推動計畫者。(四)
23擔任教育部或科技部教學改進相關計畫之主持人，有具
24體成果者。(五)曾獲校外教材編纂、數位教材編纂、
25教具研製、或教學檔案獎助者。(六)曾獲校外教學相
26關成果競賽前3名獎項者。(七)曾獲聘為本校薪傳教師
27者。(八)曾執行本校的翻轉教學、PBL教學、專業融
入學習、融滲式教學或創新教學等課程並有成果報告
28
29者。七、以產學應用研究技術報告代替專門著作升等之
30教師另應符合下列產學成就之一：……(二)升等副教
31授者，最近5學年度應有總金額大於貳佰萬元、或最
1301近5學年度每學年度皆有總金額大於貳拾萬元之校外
02公民營機構委託產學合作或研究計畫，且最近3學年
03度應取得3項以上以本校名義發表技術報告、作品或展
04品。……」
05　　　⑶第18條規定：「申請升等教師之學術研究著作、作品、
06
成就證明或技術報告必須與任教課程相符，且須符合下
07列規定：一、需為取得前一等級教師資格後至本次送審
08前在國內外知名學術或專業刊物已發表或已接受(須出
09具證明將擇期發表)，或經出版公開發行之著作，送審
10人擇定最多5件(含代表作)。二、著作出版須載明著
11作人、發行人姓名、出版時間、地點等。三、代表著作
12應為自取得前一等級教師資格後至申請升等期間，以本
13
校名義發表之論著。代表著作如係數人合著，僅可一人
14送審，其他合著者須聲明放棄以該著作作為代表著作送
15審之權利，送審教師於該著作之貢獻度應達60％以
上，且以書面說明本人參與部分，並由合著者簽章證
16
17明。四、以學位取得現職級資格者，不得再以該學位之
18畢業論文或其論文之一部分，為送審較高等級之教師資
19格審查。五、以技術或實務研發成果或任教藝術類科之
教師升等者，得依部頒相關規定辦理之。」
20
21　　　⑷第22條第1款第3目、第2款第2目、第3款規定：「教師
22申請升等助理教授、副教授或教授資格者，依下列程序
23辦理： 一、初審由系(所)教師評審委員會辦理：……
（三）初審通過後，送交該學院教師評審委員會複
24
25審。 二、複審由院教師評審委員會辦理：……（二）
26院教師評審委員會……複審通過後，確認與檢附人才資
27料庫(應加註迴避名單)，簽請校長核可並提送校教師評
審委員會決審。三、決審由校教師評審委員會辦理： 
28
29（一）經系、院兩級教師評審委員會議通過後，由所屬
30學院……，向校教師評審委員會提案討論。 （二）召
31開校教師評審委員會前應完成申請升等教師研究績效之
1401外審作業。外審委員應由教評會主席召集相關領域之委
02
員組成薦任小組，推薦或選任外審委員(非教評會推薦
03者，應由教評會確認，且升等當事人不得參與外審委員
04之推薦)，兼顧專業、公正及保密之原則，擇定15名並
05排序，交人事室執行外審作業程序。 （三）各級教評
06會需填寫「教師升等案教評委員會檢核表」，且升等審
07查不得有高階低審之情形。當涉及外審委員薦任應保
08密，且獨立召開。（四）教師升等外審作業送出5位委
09員審查，審查結果(專科以上學校教師資格審查意見
10
甲、乙表)若有4位委員審查通過則為通過，2位或2位以
11上委員審查不通過，即為未通過。 （五）……外審審
12查結果併同申請升等教師繳送之資料，提請校教師評審
13委員會進行決審。 （六）校教師評審委員會應依本辦
14法第17條所列各項目績效審查，並參考院教師評審委
15員會評定之原始成績，就申請升等教師之教學、研究、
輔導及服務等四項績效進行審議，其中研究成績以外審
16
17審查成績為之。審議結果通過者，簽請校長核定並辦理
18後續報部事宜(升等教授者，另須再報請教育部進行複
19審，由教育部核定審議結果)；審查結果應自收受審定
結果之日起14日內以書面述明理由通知申請升等教
20
21師。」
22　　　⑸經核前揭被告教師升等辦法之規定，是被告作為經教育
23部認可得自行辦理第二階段升等審查作業之學校，依教
師資格審定辦法第40條規定，經校務會議通過所自行訂
24
25定教師升等審定更為具體、相較僅有更為嚴格的審查程
26序及基準，自得為被告辦理所屬教師升等審查時所適
27
用。
（二）系爭申請之外審委員並無原告主張不具審查資格之瑕疵，
28
29且原處分就系爭申請審查未通過之決定，並無違誤：
30　　⒈系爭申請在經系教評會、院教評會如爭訟概要欄所述審議
31通過後，就由被告請校教評會主席召集相關領域校教評會
1501委員選任並排序外審委員，再由被告人事室將系爭申請資
02料送請選任之外審委員辦理外審作業，已經本院認定事實
03如前，此等選任程序核與被告教師升等辦法第22條第3款
04第2目規定相符，且所選任之外審委員是參照系爭申請由
05原告所填寫教師資格審查履歷表上記載的送審代表著作所
06屬學術領域「工一資訊工程」，及原告升等代表著作名
07稱：「32位元控制器之離散電路系統實作暨嵌入式高階作
08業系統移植」，由當時106學年度工程與電資學院人才資
09料庫中所選任，參照卷附該等人才資料庫顯示的專業領域
10人才（見再申訴卷第117-119頁，業經原告於本院準備程
11序閱覽表示意見），均屬各大學或專科學院資訊、電子工
12程領域之教授，與系爭申請的專業領域相關，且既為大專
13院校教授，必負有多年的教學、研究經驗，而依法定組
14織、正當程序所為外審委員選任此等屬人性判斷，參照前
15開說明，行政機關應享有判斷餘地，該等選任並無恣意濫
用或前述法院得審查的違法情事，本院自應予尊重。原告
16
17主張外審委員均不具有審查系爭申請所需的教學實踐研究
18經驗與資格等語，並不可採。
19　　⒉系爭申請經送5位外審委員審查結果，其中4位分別評給64
分、60分、66分及56分，均未達70分及格通過的標準，參
20
21照該等外審委員所填載的資格審查意見表，其格式與教育
22部公告之系爭審查表相當，該等審查表的審查項目與基
23準，是將教師資格審定辦法第16條附表二所列審查範圍、
基準方向，作更細節、技術性的具體化規範，未超出教師
24
25
資格審定辦法上開規定附表二範圍，且符合行政明確性原
26則，應得為專科以上學校教師升等審查時所援用，已經本
27院敘明如前，則系爭申請之外審委員審查原告所提升等申
請案，援用該等資格審查意見表，自無違誤。又參酌上述
28
294位外審委員的審查意見（見原處分卷第72-79頁）：
30　　　⑴評給64分之外審委員審查意見略以：「1.……代表作雖
31有說明整個實驗過程，在教導學生實作課程與實務研究
1601方面有其部分貢獻，但在獨特性與持續性之教學成果方
02面，若與同等級已升等副教授者相比較，仍有許多待持
03續努力的空間。2.參考著作所附4篇東南學報論文，能
04整理實驗過程與結果來發表，所提內容與代表作有關，
05給予肯定。但若能進一步投可接受實作的國際期刊，將
06會更好。此外，建議平時也要投一些國內外舉辦的研討
07會論文，以擴大教學與研究的成果。……4.審視申請人
08所提代表作與參考著作來綜合判斷，仍須努力，無法推
09薦。」優點欄並未勾選；缺點欄則勾選：學習評量方式
10無法反映學習成效或運用成效不佳、整體教學實務成果
11未具創新性、應用性或擴散性。
12　　　⑵評給60分之審查意見略以：「……3.代表作仍以離散電
13路設計，在嵌入式系統中似乎已不適宜，應規畫以PLD
14或FPGA搭配，能縮小體積，在應用上更合時宜。4.參考
15文獻在廣度、深度都不足，國內使用32位元嵌入式系統
教學的很多。」優點欄則勾選：教學（研究）理念與設
16
17計符合教學目標；缺點欄則係勾選：教學規劃欠缺學理
18基礎、整體教學實務成果未具創新性、應用性或擴散
19
性。
　　　⑶評給66分之審查意見略以：「……2.升等參考著作……
20
21均發表於東南學報；建議蔡老師可將成果發表於相關之
22教學研究國際期刊，當更能彰顯教師於教學實務上之成
23就。3.……在實務研究上之創新及教學實務推廣成效上
略顯不足，期許教師能將其教學實務研究成果推廣於產
24
25業創新應用中，當更能符合產業需求並彰顯科技大學教
26學實踐研究之價值。……」優點欄則未勾選；缺點欄則
27係勾選：教學方法及內容未能有效達成目標、整體教學
實務成果未具創新性、應用性或擴散性。
28
29　　　⑷評給56分之審查意見略以：「1.全篇技術報告的格式，
30感覺相當鬆散，不知是依據APA，或IEEE或是何種格式
31的TechnicalReport？報告的完整性亦有很大的提升
1701空間。……10.如何反映學習成效的差異性？在學習過
02程是否進行前後測的實作評量？在報告中似乎未見其分
03析與說明。」優點欄並未勾選；缺點欄則係勾選：教學
04（研究）理念與設計未能符合教學目標、教學規劃欠缺
05學理基礎、教學方法及內容未能有效達成目標、學習評
06量方式無法反映學習成效或運用成效不佳、教學歷程紀
07錄不完整、未能顯著提升學生學習成效。
08　　　⑸經核前述專業審查意見是經外審委員依原告提出升等資
09料之代表作、參考作，評分項目及標準，逐一分項且具
10體對其代表著作陳述其專業學術之見解，並依原告提出
11之代表著作、參考作等，是否符合擬申請升等副教授等
12級之教師須「在課程、教材、教法、教具、科技媒體運
13用、評量工具，具有創新、改進或延伸應用之具體研究
14（發）成果，並能有效提升學生學習成效或校內外推廣
15具有重要具體貢獻之成果」的審查評定基準，加以評
量，均具體陳述其專業學術的見解，此等專業領域具有
16
17專業能力的學者專家的審查意見，關係大學教師素質與
18大學教學、研究水準的維繫，且為法律授權專屬而難以
19替代的專業性判斷，參照前開說，應承認此等外審委員
專業判斷應有其判斷餘地，行政法院對其應予適度尊重
20
21
並採有限度的司法審查，而該等審查意見結果，因達2
22位以上外審委員審查不通過，依被告教師升等辦法第22
23條第3款第4目規定，即為未通過，校教評會於109年4月
8日開會審議系爭申請，就原告系爭申請繳送資料及前
24
25揭外審結果併同決審後，尊重外審委員的審查意見，以
265位外審委員審查結果2位以上委員審查不通過為由，決
27議不通過系爭申請，再由被告以原處分通知原告系爭申
請審查未獲通過的結果，而駁回系爭申請。綜合而言，
28
29原處分依憑享有判斷餘地之外審委員專業性意見，作成
30系爭申請不通過的駁回決定，並無出於恣意或判斷濫
31用、逾越，亦無違反一般公認之價值判斷標準、平等原
1801則及比例原則等情事，其審查系爭申請所歷經的組織、
02程序，也合於前述為維繫大學教師素質與大學教學、研
03究水準的正當法律程序，並無違誤；至於原處分決定系
04爭申請未通過所引用之法規依據，雖為被告107年7月16
05日通過修正之被告教師升等辦法第23條第1款規定，該
06規定嗣後經被告校務會議於108年1月23日、109年6月24
07日修正後，移列為同辦法第22條第3款第4目，然實質內
08容則同一，亦即系爭申請不論依何等基準時點之審查規
09範標準，其申請被告作成將原告升等為副教授的請求，
10均無理由，原處分駁回系爭申請的決定之適法性，不因
11引用被告教師升等辦法新舊規定條文次序更動，而有何
12影響。原告主張外審委員審查時所依憑填載的系爭審查
13表違反教師資格審定辦法第16條附表二規定，審查意見
14
不可採信等語，經核也無可採。
15七、綜上所述，原告主張並不足採。被告以原處分否准系爭申請
核無違誤，訴願決定予以維持，於法也無不合。原告仍執前
16
17開主張，訴請如訴之聲明所示，核無理由，應予駁回。又本
18件事證已臻明確，原告其餘之主張及陳述，於本件判決之結
19果並無影響，爰不逐一論述，附此敘明。
八、結論，本件原告之訴為無理由，判決如主文。
20
21中　　華　　民　　國　　110　年　　10　　月　　14　　日
22  　　　　　　　  臺北高等行政法院第七庭
23               審判長法 官　許麗華
24             　　   法 官　郭淑珍
25               　　　 法 官  梁哲瑋
26一、上為正本係照原本作成。
27二、如不服本判決，應於送達後20日內，向本院提出上訴狀並表
  明上訴理由，如於本判決宣示後送達前提起上訴者，應於判
28
29  決送達後20日內補提上訴理由書（須按他造人數附繕本）。
30三、上訴時應委任律師為訴訟代理人，並提出委任書。（行政訴
31  訟法第241條之1第1項前段）
1901四、但符合下列情形者，得例外不委任律師為訴訟代理人。（同
02   條第1項但書、第2項）
03
得不委任律師為訴訟所 需 要 件
代理人之情形
(一)符合右列情形之1.上訴人或其法定代理人具備律師資
一者，得不委任格或為教育部審定合格之大學或獨
律師為訴訟代理立學院公法學教授、副教授者。
人　2.稅務行政事件，上訴人或其法定代
理人具備會計師資格者。
3.專利行政事件，上訴人或其法定代
理人具備專利師資格或依法得為專
利代理人者。
(二)非律師具有右列1.上訴人之配偶、四親等內之血親、
情形之一，經最二親等內之姻親具備律師資格者。
高行政法院認為2.稅務行政事件，具備會計師資格
適當者，亦得為者。
上訴審訴訟代理3.專利行政事件，具備專利師資格或
人依法得為專利代理人者。
4.上訴人為公法人、中央或地方機
關、公法上之非法人團體時，其所
屬專任人員辦理法制、法務、訴願
業務或與訴訟事件相關業務者。
是否符合(一)、(二)之情形，而得為強制律師代理之例外，
上訴人應於提起上訴或委任時釋明之，並提出所示關係之釋
明文書影本及委任書
中　　華　　民　　國　　110　年　　10　　月　　20　　日
04
05                  書記官 朱倩儀
20